【裁判字號】    96,訴,3483
【裁判日期】    970522
【裁判案由】    營利事業所得稅
【裁判全文】
臺北高等行政法院判決
                                     96年度訴字第03483號
                              .
原      告  上海商業儲蓄銀行股份有限公司
代  表  人  甲○○（董事長）
訴訟代理人  林宜信( 會計師)
            林瑞彬律師
被      告  財政部臺北市國稅局
代  表  人  凌忠嫄（局長）
訴訟代理人  乙○○
上列當事人間因營利事業所得稅事件，原告不服財政部中華民國
96年8 月16日台財訴字第09600324850 號（案號：第00000000號
）訴願決定，提起行政訴訟。本院判決如下：
    主  文
原告之訴駁回。
訴訟費用由原告負擔。
    事  實
一、事實概要：
    原告辦理民國（下同）92年度營利事業所得稅結算申報，原
    列報營業收入淨額新臺幣（下同）11,467,361,215元，經被
    告初查以其中債券利息收入不應減除債券溢、折價攤銷數75
    ,363,872元（溢價攤銷數78,841,521- 折價攤銷數3,477,64
    9 ），併同其餘調整，核定11,540,172,452元，應退稅額82
    ,443,447元。原告不服，主張債券投資溢、折價應按財務會
    計處理準則計算債券利息，始符合量能課稅原則及商業上一
    般經驗法則云云，向被告申請復查，經被告審查後以營利事
    業稅務申報，應依所得稅法及相關規定辦理，買賣債券不論
    是否係到期兌領，均應按債券持有期間依票面利率計算利息
    收入，原核定營業收入淨額11,540,172,452元並無不合為由
    ，作成96年6 月4 日財北國稅法一字第0960223273號復查決
    定( 下稱原處分) ，駁回其復查之申請，未獲變更，原告仍
    表不服，提起訴願，亦遭決定駁回，遂向本院提起行政訴訟
    。
二、兩造聲明：
  (一)原告聲明求為判決：
    1.訴願決定及原處分（即復查決定）均撤銷。
    2.訴訟費用由被告負擔。
  (二)被告聲明求為判決：
    1.原告之訴駁回。
    2.訴訟費用由原告負擔。
三、兩造之爭點：
  (一)原告主張之理由：
    1.訴願決定顯將長期債券投資之期末評價與長期債券投資折
      溢價攤銷混為一談
      (1)就買賣債券之經濟本質而論，債券買賣者於買入債券並
        持有一定期間後出售債券，其出售取得之價金與原始購
        入成本之差異數，實係包含出賣人持有期間應取得之「
        利息收入」與其買賣該債券之損益無疑。是以既稅法未
        有明文規定應如何計算其損益，即應依商業經驗及財務
        會計相關之規定處理。
        債券出售之損益應指債券購入「後」出售之「價格」與
        債券「帳面價值」（以下將詳述債券帳面價值之計算方
        式）之差異而言，認債券購入「時」會立即發生損益之
        說法顯屬嚴重地定義本質錯誤，認定未有出售事實即產
        生出售損益，因此將當然地發生後續推論之錯誤。詳言
        之，證券交易所得（損失），係投資人購買有價證券後
        ，其承擔市場風險所獲得之報酬（損失），即出售之市
        價，受市場因素之影響，其與購入成本之差額稱之。以
        股票而言，為影響股價波動之因素變動，使其股票市價
        隨之改變，其出售時成交價與購買成本之差額為證券交
        易所得（損失）；以債券而言，為影響債券價格波動之
        因素變動，使債券市價隨之改變，其出售時債券市價與
        購買時成本之差額為證券交易所得（損失）。影響股票
        價格波動之因素繁多，然影響債券價格波動之因素只有
        「利率」。同樣條件之債券，當市場利率走高時，該債
        券之市價將走低；反之，當市場利率走低時，該債券之
        市價將走高。是以，債券因持有期間內市場利率變動，
        使其出售時價格與出售時帳面價值（債券面額加／減未
        攤銷溢折價金額）之差額均為證券交易所得（損失）。
        所以，投資人購入債券之時點，其市場利率不可能於該
        特定時點有任何變化，因此「因市場利率變動產生證券
        交易所得或損失」之觀念即不可能於債券購入時發生，
        故就債券投資人而言，因票面利率高於市場利率，其購
        入債券時主觀願意支付高於面額之代價，並非其願承擔
        證券交易損失，而係其為賺取每次付息時較市場利率高
        之利息，而願意支付高於債券面額之債券溢價，作為該
        投資人債券投資之成本。況原告如未出售該債券採取到
        期兌領本金，即以形式論之亦不產生所謂之出售債券損
        益，故該溢價攤銷係屬反映購入當時債券市場利率與債
        券票面利率差異之調整，應歸屬為該債券利息收入之減
        項，於認列利息收入時一併攤銷，反映投資人評估投資
        當時市場利率下之債券投資應有之實質利息收入。如依
        被告之見解，債券持有人溢價或折價購入債券後，其所
        獲利息卻與以票面價格購買者所獲利息完全相同，且債
        券持有人未出售而持有至到期日兌領票面金額與原購買
        成本間將會自動產生買賣損益，實不符經濟實質及論理
        法則。
        舉一簡單釋例，即可知訴願決定及被告認債券利息收入
        應依債券面額及票面利率計算之論理明顯違反實質課稅
        原則且將發生方便投資人據以投機之荒謬現象：
        假設投資人投資一債券，面額為1,000,000 元，期間5
        年，每年年底付息乙次，其票面利率為0.01% ，購買時
        市場利率為3%，該債券之公平市價應為863,067 元（有
        關債券公平市價之計算方式如後之詳釋），投資人以折
        價136,933 元購買該債券並持有至到期日。按訴願決定
        及被告之意旨以票面利率及面額計算其利息收入，是以
        該投資人僅須就每期兌領之利息100 元認列利息收入申
        報納稅，而其持有到期時該折價金額136,933 元將全數
        成為免稅之證券交易所得，實不符稅法「量能課稅」之
        基本原則。
      (2)另長期債券投資之期末評價本即不計入損益計算而應放
        入資產負債表之股東權益項下作為調整項目，原告從未
        主張要將長期債券投資期末評價之「未實現跌價損失」
        做為利息收入之減項，然訴願決定卻稱「債券溢、折價
        在稅法上是否應在資產負債表股東權益項下減除，或在
        損益表利息收入項下減除，即應慮及該債券之長短期投
        資屬性。」，訴願決定顯將債券溢折價攤銷與長期債券
        投資期末評價之未實現跌價損失混為一談，且依前述簡
        單案例可知依訴願決定及被告之主張按票面利率並無法
        計算出債券投資人實質之利息收入，造成原告無法依實
        質課稅原則及所得稅法第24條規定計算利息所得。訴願
        決定顯未明瞭債券投資之期末評價與債券利息所得之計
        算完全無關，而以期末評價之損益不列入損益表而推斷
        溢折價攤銷也不應列入損益計算，完全與一般公認之會
        計觀念相悖，已造成應適用實質課稅原則而未適用之顯
        然錯誤。
      (3)債券溢折價攤銷觀念之再澄清
        訴願決定實將「債券溢折價攤銷」之觀念誤為債券買入
        後之「後續評價」問題，是以有必要先行澄清如下：
        債券投資係屬於固定收益證券，未來每期兌領之利息
          （票面利息）及債券到期還本（票面金額）之金額早
          在發行之始即已決定，不會再發生改變，與後續市場
          價格因市場利率（即殖利率）改變導致債券市場價格
          改變之情形，全屬二事。
        債券發行後因市場利率改變導致之市場價格改變，是
          否須進行重新評價，並且在財務報表中呈現，則屬資
          產事後評價之課題，為「財務會計準則第34號公報」
          所規範。
        謹就債券之評價模型說明如下：
          如前所述，債券之特性為固定收益證券，以投資一個
          5年期，每年底付息一次且持有至到期日之債券為例
          ，其未來確定之現金流量收入如下：
          a1.第1年年底之票面利息（面額乘以票面利率）；
          b1. 第2 年年底之票面利息；
          c1. 第3 年年底之票面利息；
          d1. 第4 年年底之票面利息；
          e1. 第5 年年底之票面利息；
          f1. 第5 年年底之債券面額。
          既然債券係固定收益證券，上述a1至f1之現金流量於
          發行時即固定不變，是以該債券之公平價值即為上述
          a1至f1現金流量，以折現之方式計算而得之合計數（
          即a1至f1現金流量目前之現值合計數）。
          (甲)因票面利息均固定不變，是以上述a1至e1之現值合
            計數即為票面利息之年金現值，計算如附件A算式
            1。
          (乙)第5年底到期還本之債券面額f1之現值計算如附件
            A算式2。
          (丙)是以債券市價之計算等於附件A算式3。
          (丁)由上述公式可知，債券之市價完全由市場利率所決
            定，因為債券面額、票面利率及債券發行期間在債
            券購入前即已決定，不再改變。只要投資人購買債
            券時票面利率與市場利率不同，即產生債券之溢折
            價，即票面利率高於市場利率時將產生「債券溢價
            」，而票面利率低於市場利率時將產生「債券折價
            」。而債券溢折價之金額在債券買賣之當下即決定
            ，不會再隨著市場利率變動而有所改變，同時也決
            定了債券將來計算獲益時之「原始（買入）成本」
            。
          (戊)長期債券之「未實現跌價損失」係債券購入後（此
            時債券溢折價金額已決定），因市場利率波動導致
            債券市場價格改變，造成買入時價格與後續評價時
            價格有差異，此等差異應否承認損益，以及損益計
            算標準為何？此為財務會計準則第34號公報所處理
            之課題，與債券溢折價攤銷毫無關連。
        茲舉一案例詳細說明如下：
          (甲)假設一債券之面額為100萬元，發行期間為5年，每
            年年底付息乙次，票面利率為5%，發行日期為民國
            95年1月1日，發行日之市場利率為3%。
          (乙)依前述債券價格評價模式，該債券於95年1月1日發
            行時之公平市價為1,091,594 元，是以債券投資人
            以91,594元溢價購入該債券，其購買時之分錄如下
            ：
            借： 長期債券投資 1,091,594
            貸： 現金 1,091,594
          (丙)第1年年底時，債券持有人兌領利息之分錄如下（
            採利息法攤銷）：
            借： 現金 50,000
            貸： 利息收入 32,748
                 債券溢價攤銷 17,252
            a. 債券利息收入 = 債券帳面價值 X 市場利率
               = 1,091,594 X 3% = 32,748
            b. 債券溢價攤銷 = 票面利息 – 利息收入
               = 50,000 – 32,748 = 17,252
            c. 債券帳面價值=債券帳面價值（前一期）–債
               券溢價攤銷= 1,091,594–17,252 = 1,074,342
          (丁)第2年年底時，債券持有人兌領利息之分錄如下（
            採利息法攤銷）：
            借： 現金 50,000
            貸： 利息收入 32,230
                 債券溢價攤銷 17,770
            a. 債券利息收入 = 債券帳面價值 X 市場利率
               = 1,074,342 X 3% = 32,230
            b. 債券溢價攤銷 = 票面利息 – 利息收入
               = 50,000 – 32,230 = 17,770
            c. 債券帳面價值=債券帳面價值（前一期）–債
               券溢價攤銷= 1,074,342–17,770 = 1,056,572
          (戊)第3年年底時，債券持有人兌領利息之分錄如下（
            採利息法攤銷）：
            借： 現金 50,000
            貸： 利息收入 31,697
                 債券溢價攤銷 18,303
            a. 債券利息收入 = 債券帳面價值 X 市場利率
               = 1,056,572 X 3% = 31,697
            b. 債券溢價攤銷 = 票面利息 – 利息收入
               = 50,000 – 31,697 = 18,303
            c. 債券帳面價值=債券帳面價值（前一期）–債
               券溢價攤銷= 1,056,572–18,303 = 1,038,269
          (己)第4年年底時，債券持有人兌領利息之分錄如下（
            採利息法攤銷）：
            借： 現金 50,000
            貸： 利息收入 31,148
                 債券溢價攤銷 18,852
            a. 債券利息收入 = 債券帳面價值 X 市場利率
               = 1,038,269 X 3% = 31,148
            b. 債券溢價攤銷 = 票面利息 – 利息收入
               = 50,000 – 31,148 = 18,852
            c. 債券帳面價值= 債券帳面價值（前一期）–債
               券溢價攤銷= 1,038,269 –18,852 = 1,019,
               417
          (庚)第5年年底時，債券持有人兌領利息之分錄如下（
            採利息法攤銷）：
            借： 現金 50,000
            貸： 利息收入 30,583
                 債券溢價攤銷 19,417
            a. 債券利息收入 = 債券帳面價值 X 市場利率
               = 1,019,417 X 3% = 30,583
            b. 債券溢價攤銷 = 票面利息 – 利息收入
               = 50,000 – 30,583 = 19,417
            c. 債券帳面價值=債券帳面價值（前一期）–債
               券溢價攤銷= 1,019,417–19,417 = 1,000,000
          (辛)第5年年底時， 債券到期還本之分錄如下：
            借： 現金 1,000,000
            貸： 長期債券投資 1,000,000
          (壬)由上例可知，投資人於購買時即確定未來之現金流
            入金額（每年年底之票面利息50,000元及到期之面
            額1,000,000元）， 未來之利息收入及相關債券溢
            折價攤銷金額亦同時已決定。正因如此，債券投資
            人已知如將該等債券持有至到期，購買債券之溢價
            91,594元，可透過高於市場利息之票面利息全數收
            回，是以債券投資人願意溢價91,594元購入債券，
            相當於投資人預付91,594元之價款購買債券而於每
            次兌息時取回該預付之價款。且債券投資人將債券
            持有至到期日，其長期投資之帳面價值將等於面額
            ，符合債券到期還本之特性，債券投資人將不會因
            持有債券到期而產生買賣有價證券損失。
          (癸)綜上，債券持有人以1,091,594元投資債券， 持有
            該債券至到期日共取得1,250,000元（50,000 X 5
            + 1,000,000），應認定該投資人取得158,406 元
            之利息收入（而且是按日計算取得，1,250,000 –
            1,091,594），並非訴願決定及被告認定之250,000
            元利息收入及持有到期之91,594元損失（最後到期
            時一次認列），訴願決定及被告主張之250,000 元
            利息收入，顯不能說明債券到期「還本付息」之特
            性，而將債券說明成一個到期會發生損失之商品，
            顯與債券之實質不符。
        反之，假設一債券之面額為100萬元，發行期間為5年
          ，每年年底付息乙次，票面利率為1%，發行日期為民
          國95年1月1日，發行日之市場利率為3%，該債券即以
          折價方式發行。
          (甲)依前述債券價格評價模式，該債券於95年1月1日發
            行時之公平市價為908,406元， 是以債券投資人以
            91,594元折價購入該債券，其購買時之分錄如下：
            借： 長期債券投資 908,406
            貸： 現金 908,406
          (乙)第1年年底時，債券持有人兌領利息之分錄如下（
            採利息法攤銷）：
            借： 現金 10,000
                 債券折價攤銷 17,252
            貸： 利息收入 27,252
            a. 債券利息收入 = 債券帳面價值 X 市場利率
               = 908,406 X 3% = 27,252
            b. 債券折價攤銷 = 利息收入–票面利息
               = 27,252 – 10,000 = 17,252
            c. 債券帳面價值=債券帳面價值（前一期）+債
               券折價攤銷 = 908,406 + 17,252 = 925,658
          (丙)以此類推，債券投資人持有至到期日認列之債券利
            息收入及債券折價攤銷金額詳證物二。同理債券投
            資人在投資債券當時已知如將該等債券持有至到期
            ，債券票面利息合計數50,000元將低於按投資時市
            場利率計算之利息合計數141,594 元，其差額為91
            ,594元，是以債券投資人只願意按908,406 元（1,
            000,000 –91,594 = 908,406）購買該債券，再藉
            由債券到期返還之面額1,000,000 元高於投資成本
            908,406 元部份彌補投資人取得較市場利率低之利
            息。且債券投資人將債券持有至到期日，其長期投
            資之帳面價值將等於面額，符合債券到期還本之特
            性，債券投資人將不會因持有債券到期付息還本而
            產生買賣有價證券利得。
          (丁)綜上，以前開折價案例，債券持有人以908,406 元
            ，折價91,594元投資債券，持有該債券至到期日共
            取得1,050,000元（10,000 X 5 + 1,000,000），
            應認定該投資人取得141,594元之利息收入（而且
            是按日計算取得，50,000元+91,594元），此亦為
            債券折價發行時被告所為之核定方式。然依訴願決
            定及被告之論理認定之50,000元利息收入及持有到
            期之91,594元利益（最後到期時一次認列），此種
            論理仍未能表達債券到期還本付息之基本模式，而
            造成債券是一種到期會發生證券交易所得之商品。
        茲以上述溢價案例再詳述債券投資人未將債券持有
          到期，從其買賣有價證券損益之計算，即可發現依被
          告論理必然發生之完全反於真實、合理之現象：
          (甲)假設債券投資人某甲於民國96年12月31日兌領利息
            後將該債券出售予某乙，出售當日之市場利率為3.
            2%。
          (乙)依前揭公式，該債券於民國96年12月31日之公平市
            價為1,050,720元。
          (丙)甲出售債券之分錄如下
            借： 現金 1,050,720
                 出售長期債券投資損失 5,852
            貸： 長期債券投資 1,056,572
            甲於第1 年及第2 年底已經取回部份之溢價成本35
            ,022元（第1 年底之溢價攤銷17,252元及第2 年底
            之溢價攤銷17,770元），是以僅能就投資當時預估
            未來回收投資金額超過票面金額（即第3 年、第4
            年及第5 年底尚未攤銷之債券溢價56,572元）出售
            給乙，然此時因投資時至出售時市場利率已經變動
            ，債券之公平市價僅剩下1,050,720 元，即溢價56
            ,572元僅能出售50,720元，是以甲將產生出售債券
            之買賣有價證券損失5,852 元（50,720 - 56,572
            ）。
          (丁)再假設民國96年12月31日之市場利率為2.8%，該債
            券之公平市價為1,062,470元， 甲出售長期債券投
            資予乙應產生買賣有價證券利得5,898元（62,470
            –56,572）。惟若以被告及訴願決定之見解，否准
            甲進行債券溢價攤銷，甲於利率下跌後按債券當時
            之公平市價出售債券予乙時，甲將必定產生買賣有
            價證券損失29,124元（1,062,470–1,091,594），
            造成其購入債券後市場利率下跌造成債券價格上升
            而產生之利得反而無從反映之不合理現象，顯違反
            債券價格與市場利率呈反向變動之一般經驗法則。
        另舉例說明長期債券投資未實現跌價損失之計算方式
          ，即可知原告之主張決對與長期投資之期末評價無關
          ：
          (甲)承上述債券溢價案例，假設第1年年底時，市場利
            率仍維持為3%：
            95年12月31日債券投資人之債券帳面價值為（即債
            券現價）1,074,342元， 另依前述債券市價公式計
            算95年12月31日之債券市價亦為1,074,342元（ 如
            附件A算式4），既債券投資人第1 年年底之長期債
            券投資之帳面價值等於市價估價之結果，債券投資
            人無債券投資未實現跌價損失。
          (乙)假設第2年年底時， 市場利率上升至3.2%：
            96年12月31日債券投資人之債券帳面價值為（即債
            券現價）1,056,572元，另依前述債券市價公式計
            算96年12月31日之債券市價因市場利率上升已變動
            為1,050,720 元（如附件A 算式5 ），是以第2 年
            年底時債券投資人產生債券投資未實現跌價損失5,
            852 元（1,056,572 –1,050,720 ），該未實現跌
            價損失係計入資產負債表中股東權益項下列為減項
            ，不影響當年之損益表，符合所得稅法第62條規範
            之意旨。
          (丙)假設第3年年底時，市場利率再上升至3.3%：
            97年12月31日債券投資人之債券帳面價值為（即債
            券現價）1,038,269元， 另依前述債券市價公式計
            算97年12月31日之債券市價因市場利率上升已變動
            為1,032,388元（如附件A算式6），是以第3年年底
            時債券投資人累積產生債券投資未實現跌價損失為
            5,881元（1,038,269–1,032,388）， 因債券投資
            人已於前1年度提列未實現跌價損失5,852元，是以
            民國97年度僅須再提列29元之長期債券投資未實現
            跌價損失，該未實現跌價損失係計入資產負債表中
            股東權益項下列為減項，不影響當年之損益表，符
            合所得稅法第62條規定之意旨。
          (丁)假設第4年年底時， 市場利率下跌至3.0%：
            98年12月31日債券投資人之債券帳面價值為（即債
            券現價）1,019,417元， 另依前述債券市價公式計
            算98年12月31日之債券市價因市場利率下跌至3.0%
            已變動為1,019,417元（如附件A算式7）， 是以第
            4 年年底時債券投資人累積產生債券投資未實現跌
            價損失為0 元，因債券投資人已於以前年度累積提
            列未實現跌價損失5,881 元，是以民國98年度應將
            該等長期債券投資未實現跌價損失全數迴轉沖銷，
            該迴轉之未實現跌價損失係計入資產負債表中股東
            權益項下列為加項，不影響當年之損益表，符合所
            得稅法第62條規定之意旨。
          (戊)假設第5年年底時， 市場利率下跌至2.5%：
            因債券於第5 年年底已到期，並兌領最後一期票面
            利息及本金，已無須再就成本與市價之差額進行評
            價。
          (己)綜上，長期債券投資之期末評價結果並不會影響當
            年度之損益表，即不可能作為任何科目之所得或損
            失，顯與原告之主張無關。
      (4)再詳言之，長期投資債券溢折價攤銷與長期投資估價係
        屬二事，債券溢折價攤銷本即與期末評價產生之「成本
        與市價孰低法」無關，訴願決定認原告購入債券後其溢
        價攤銷係屬「未實現跌價損失」，應列為資產負債表股
        東權益項下之減項，實有違一般公認會計原則。
    2.被告以所得稅法第62條規定之原利率即指票面利率顯有違
      誤，且違反所得稅法第22條所規定之權責發生制
      (1)前述溢折價攤銷並非原告所自創，確係市場一般交易之
        經驗，查財團法人中華民國證券櫃檯買賣中心證券商營
        業處所買賣有價證券業務規則第50條規定「政府債券、
        金融債券或公司債之最低成交單位為面額新1 萬元，買
        賣申報以殖利率、百元價格或附條件交易利率為之，其
        升降單位為萬分之一個百分點或萬分之一元。本規則所
        稱之殖利率，係指將債券剩餘到期期限（不含成交當日
        ）內各還本付息日之本息予以折現，並採現值相加法換
        算為成交當日該債券對應價格之折現利率。」次查財團
        法人中華民國證券櫃檯買賣中心債券等殖成交系統買賣
        辦法第6 條規定「證券商之買賣斷與附條件交易應分別
        採『殖利率』及利率申報．．．．．．。」可知債券之
        買賣斷交易係以「殖利率」計算現價。再由財團法人櫃
        檯買賣中心之等殖系統「債券殖利率／百元價格」換算
        畫面，以94年中央債券甲二（代號A94102）為例，面額
        5,000 萬元，票面利率1.875%，發行期間5 年，94年1
        月24日發行，99年1 月24日到期，每年付息乙次之債券
        ，輸入「殖利率」1%，系統將自動計算該債券於95年1
        月24日之現值為51,707,110元，與前述債券現值計算公
        式所計算之結果相同（詳證3 ），可知債券實務交易確
        係以「殖利率」計算成交現價；如以被告之認定按票面
        利率計算現價，輸入財團法人櫃檯買賣中心之等殖系統
        「債券殖利率／百元價格」換算畫面後，系統計算出債
        券之現價為50,000,000元（與面額相同）（詳證4 ），
        與市場上實際成交金額51,707,110元完全不符。足證，
        計算債券現價應以「殖利率」（即市場利率）計算，並
        非被告主張之「票面利率」計算。
      (2)由前開理由之詳例可知，當債券係以溢價方式購入時，
        因溢價購入債券之成本已隨債券每次兌息返還本金予投
        資人，此部份將不再反映於剩餘債券之現價，是以該債
        券之帳面價值將隨持有期間而呈現遞減之變化。證明依
        債券溢價攤銷，將債券之帳面價值隨攤還期限反映其剩
        餘之現價，並取代原始購入之成本，始符合所得稅法第
        62條資產估價之規定及立法意旨。且此種方式將已無未
        來經濟效益之已兌領溢價本金自資產價值中逐期減少，
        實符合所得稅法規定之「權責發生制」。
      (3)綜上，原告將債券溢價以利息法攤銷作為利息收入之減
        項、債券折價以利息法攤銷作為利息收入之加項，且按
        攤還期限反映現價（債券帳面價值，溢價攤銷時逐期遞
        減、折價攤銷時逐期遞增），實符合所得稅法第62條規
        定，反而依被告主張之方式所計算出之市價顯與真正市
        價不符，且債券實務交易確係以「殖利率」計算成交現
        價，故所得稅法第62條規定之原利率實為債券發行時之
        「殖利率」，而非「票面利率」。依被告之意旨將溢價
        （折價）於最後一期兌息時一次認列為損失（利得）之
        做法，才是應適用「權責發生制」而未適用之適用法令
        顯然錯誤。
    3.以所得稅法第64條之規定即可知被告之論理有誤
      所得稅法第64條第1 項後段規定「公司債之發行費及折價
      發行之差額金，有償還期限之規定者，應按其償還期限分
      期攤提。」是以就公司債之發行人，其依發行之折價得以
      攤銷，而購買債券之投資人卻不得就折價攤銷，顯然不合
      最基本之稅法原理－「收入成本配合原則」，即任何政府
      絕無判定一個稅捐制度可將一項直接交易之收入認定為應
      稅，其直接相對之支出卻為免稅不得扣抵之理。謹舉例說
      明如下：
      假設甲公司發行面額100 萬元之公司債，發行期間為5 年
      ，每年年底付息乙次，票面利率為1%，發行日之市場利率
      為3%，依前揭債券訂價公式計算，則：
      (1)就甲公司而言
        甲公司發行債券時之公平市價為908,406 元
          借：現金              908,406
              債券折價          91,594
          貸：應付公司債        1,000,000
        甲公司每年年底給付利息時（僅以第一年年底為例
          ，以後年度類推）
          借：利息費用          27,252
          貸：現金              10,000
              債券折價攤銷      17,252
        債券期滿還本時
          借：應付公司債        1,000,000
          貸：現金              1,000,000
      (2)就債券投資人而言（如以被告之論理）
        甲公司發行債券時之公平市價為908,406 元
          借：長期債券投資      908,406
          貸：現金              908,406
        甲公司每年年底給付利息時（僅以第一年年底為例，
          以後年度類推）
          借：現金              10,000
          貸：利息收入          10,000
        債券期滿還本時
          借：現金              1,000,000
          貸：長期債權投資      908,406
              證券交易所得      91,594
      (3)就債券投資人而言（如以原告之主張）
        甲公司發行債券時之公平市價為908,406 元
          借：長期債券投資      908,406
          貸：現金              908,406
        甲公司每年年底給付利息時（僅以第一年年底為例，
          以後年度類推）
          借：現金              10,000
              債券折價攤銷      17,252
          貸：利息收入          27,252
          Ａ債券利息收入= 債券帳面價值X 市場利率= 908,40
            6, X 3% = 27,252
          Ｂ現金= 面額X 票面利率= 1,000,000 X 1% = 10,00
            0
          Ｃ債券折價攤銷= 債券利息收入- 票面利息= 27,252
            - 10,000 = 17,252
        債券期滿還本時
          借：現金              1,000,000
          貸：長期債權投資      1,000,000
      (4)由上例可知，如依被告之見解，發行債券之公司於第一
        年付息時可認列利息費用27,252元，而投資債券之投資
        人只須認列利息收入10,000元，且折價之部份於到期時
        將變成免稅之證券交易所得91,594元，等於鼓勵市場以
        折價方式發行債券，並違反租稅中立原則。反觀以原告
        之主張，購入債券後以有系統之方式攤銷折價金額，使
        得債券發行人認列之利息費用等於債券投資人認列之利
        息收入，實符合經濟實質。是以依所得稅法第64條規定
        ，即可證被告之論理顯有違誤，所得稅法第62條所稱之
        原利率，應係原告主張之殖利率（即市場利率）。
    4.財政部75年7 月16日台財稅第7541416 號函( 下稱財政部
      75年函釋) 亦非現行被告計算債券利息收入之唯一方式。
      財政部75年函釋規定「營利事業或個人買賣國內發行之公
      債、公司債及金融債券，買受人若為營利事業，可由該事
      業按債券持有期間，依債券之面值及利率計算『利息收入
      』，如其係於兩付息日間購入債券並於取息前出售者，則
      以售價減除其購進該債券之價格及依上述計算之利息收入
      後之餘額作為其證券交易損益。買受人若為個人，因個人
      一般多未設帳，應一律以其兌領之利息金額併入其當期綜
      合所得稅課徵。」為財政部75年函釋之規定，亦為被告及
      訴願決定否准原告於利息收入項下扣除債券溢價攤銷之主
      要法令依據之一。惟查：
      (1)「以折價方式發行『零息票債券』，應於到期按面額支
        付時，以該債券折價發行之金額與面額之價差，作為該
        債券之利息，並以到期時之持有人為扣繳對象，依各類
        所得扣繳率標準辦理扣繳」及「說明：二、營利事業所
        得稅方面：依據本部81年5 月28日台財稅第000000000
        號函規定，無息票公債發售價格與面額之差額為利息，
        營利事業持有是類債券，應將上開利息於公債償還期間
        平均分攤計算每日應攤計之利息，並按每日應攤計之利
        息乘以其於該課稅年度之持有天數，計算該課稅年度應
        申報之利息收入。」分別為財政部81年5 月28日台財稅
        第000000000 號函釋及85年10月21日台財稅第85191062
        1 號函釋所明定。依前開函釋，如原告所購買之債券係
        為無息債券，則依上述函釋應按該債券折價發行之金額
        與面額之價差，作為該債券之利息，即債券折價部份仍
        應作為債券之利息，而被告認定按債券面額及「票面利
        率」計算利息收入；亦即如原告以90萬元購入二年期且
        票面金額為100 萬元之零息債券並持有至到期日，則依
        前開財政部81年5 月28日台財稅第000000000 號函釋及
        85年10月21日台財稅第000000000 號函釋，原告於持有
        債券期間之債券利息收入每年為50,000元，而非如被告
        所稱以票面利率0%計算利息收入，是以既原告於購買零
        息債券時應以實質課稅原則申報債券利息收入，而不依
        財政部75年函釋按債券面額及票面利率計算利息收入，
        顯見財政部75年函釋以債券面額及票面利率計算利息收
        入並非唯一之方式，且顯係就同一事項於不同案件採截
        然不同之處理（零息債券以債券折價金額作為利息收入
        ，附息債券溢價攤銷卻不准自利息收入中扣除），實有
        違平等原則，且皆以被告為有利之解釋，同時被告於訴
        願決定書中僅以兩者規定不同一語帶過，未敘明理由，
        顯有違法之虞。
      (2)會計師公會與被告舉辦之「93年度國稅法規暨稽徵實務
        座談會」提案十中，會計師公會向被告表示財政部75年
        函釋於計算實際債券利息時可能因債券溢價或折價發行
        而高估或低估債券利息收入，是以建請被告轉呈財政部
        修正此函釋，惟當時被告審查一科表示財政部75年函釋
        當債券「約定利率」與「市場利率」相同時（即平價發
        行債券），仍有其適用，故建議保留。是證，被告亦同
        意財政部75年函釋僅有在債券「平價發行」時有其適用
        （按債券面額及票面利率計算利息收入），於計算溢價
        或折價發行之債券時，應不適用財政部75年函釋之規定
        。
      (3)綜上，財政部75年函釋規定以面額及票面利率計算利息
        收入，絕非唯一計算債券利息收入之方法，被告於「93
        年度國稅法規暨稽徵實務座談會」中亦表示財政部75年
        函釋僅於債券平價發行之狀況下有其適用，財政部75年
        函釋於本案適用之結果又會造成相同之債券投資成本於
        計算利息收入（依面額計算）與計算買賣有價證券損益
        時（依購入債券金額）採取不同數字之矛盾現象。又依
        據96年6 月三讀通過所得稅法第14條之1 及第24條之1
        修正條文的立法意旨，「有關公債、公司債及金融債券
        之利息，非僅依約定票面利率計算。實務上，票面利率
        已不能代表債券之真正利率，故計算債券利息之利率，
        應將發行時影響利息給付之各項約定條款及發行價格等
        因素調整併計該票面利率；舉凡折價發行之折價金額或
        約定有溢價賣回之利息補償金等亦屬利息所得，均應於
        給付時依規定辦理扣繳。上開利息所得之計算方式，將
        俟本修正案通過後，於本法施行細則中詳細列舉明定之
        ，以利適用，並杜爭議。」明確表達修法前財政部75年
        函釋，僅將債券票面利率作為計算利息金額之唯一依據
        ，而刻意忽略債券溢折價的部分，甚且將該等部分作為
        證券交易之損益，明顯割裂一經濟事實之法律適用，違
        反司法院第385 號適用法律不得任意割裂適用之解釋意
        旨。而增訂之所得稅法第14條之1 及第24條之1 並未明
        文如何計算而委諸於施行細則，該施行細則迄今亦尚未
        公布，是以本增訂條文得否適用於本案尚乏明確依據，
        然基於租稅公平正義的基本要求，若仍維持一種已變更
        的法律，尤其是確認錯誤而變更之法律，是不符合司法
        正義原則。由此出發則應慎重考量於未確定之案件上，
        對於明顯係因行政機關就過去因引其他法律錯誤解讀滋
        生爭議所需修正，而顯非給予納稅義務人租稅優惠之法
        律修正，即使法未明文得追溯，只要法未明文禁止或標
        明係適用於何年月起之事件，則基於正義之本質，折衝
        於法之安定性考量，則應讓尚未確定之案件，得以援引
        。即使無法直接適用，亦應得以法理方式引用。於本案
        中，原核定之法令依據不外是所得稅法第62條規定及財
        政部75年函釋。詳查所得稅法第62條所謂「原利率」之
        意義，原核定將其解為「原票面利率」，然依文意解釋
        ，亦非不得解釋為「原發生交易時之市場利率」，又依
        目的解釋，後者之解釋較前者更能說明債券交易之本質
        ，也真正能達成本條真正立法目的，計算出真正之利息
        收入或費用，從而自當擇後者而棄前者。準此，財政部
        75年函釋誤將「原利率」解為「原票面利率」其不僅使
        經濟本質盡失，尚有任意切割法律適用之疑，絕非智者
        所會採。如今修法增訂所得稅法第24條之1 ，依本條立
        法體系位於所得稅法第24條客觀淨額所得原則之後，顯
        係補充明確上述原則之立法。證諸聲請人一再重申，債
        券之利息收入（費用）之計算，絕不應採「原票面利率
        」之觀點，而應採「原交易時之市場利率」之觀點。申
        言之，即應加計債券溢折價攤銷部分，方可計算出正確
        之利息收益( 費用) ，此一符合稅法精神的當然解釋之
        論據已獲得立法確認。又觀諸稅捐稽徵法第1 之1 條但
        書新發布之解釋函令，有利於納稅義務人者，對於尚未
        核課確定之案件適用之。本次增訂之所得稅法第24條之
        1 當然不是解釋函令，然考諸財政部之解釋函令，不管
        前之解釋對或錯甚至不當，只要新發布者有利納稅人者
        ，對尚未確定之案件即有適用，則今以立法方式確認財
        政部75年函釋有誤，則依舉輕明重之法理，更應准許本
        案得以適用新增訂之所得稅法第24條之1 的規定。財政
        部日前亦表示，公司持有債券的利息收入，應同時考量
        市場利率，並將研商所得稅法施行細則的修正原則，明
        令債券溢折價發行時利息收入，准予按財務會計之原則
        攤銷，以解決過去債券溢折價發行的利息損益之課稅爭
        議，顯亦承認過去核課之方式不當。
    5.如否准債券溢折價攤銷，將造成長期債券投資於分割前後
      利息收入不同之荒謬現象
      (1)承前述理由一所述，長期債券投資現價之概念可將之視
        為數個零息之「利息債券」及一個零息之「本金債券」
        。依行政院金融監督管理委員會94年1 月11日金管證三
        字第0940101134號函之「分割公司債及金融債券交易制
        度作業規劃」，即為該概念之實現，即實質上確實可將
        一債券分割為數個「利息債券」及一個零息之「本金債
        券」，換言之，所謂債券分割並不改變原債券之任何權
        利義務，其利息收入應屬相同。
      (2)承上述債券溢折價攤銷部分理由之詳例，假設一債券之
        面額為100萬元，發行期間為5年，每年年底付息乙次，
        票面利率為5%，發行日期為民國95年1月1日，發行日之
        市場利率為3%。
        如將該債券分割為5個利息債券及1個本金債券，依照
          財政部94年1 月28日台財稅第9404509080號函（詳證
          八）規定，該債券利息收入之計算方式與前述財政部
          81年5月28日台財稅第000000000號函釋有關零息債券
          利息收入之計算方式相同，即以利息債券與本金債券
          之現值與到期金額之差額為利息，計算如下：
          (甲)第1年年底到期之利息債券50,000元，其現值為
            48,544元，是以其利息收入為1,456元（50,000–
            48,544）。（如附件A算式8）
          (乙)第2年年底到期之利息債券50,000元，其現值為
            47,130元，是以其利息收入為2,870元（50,000–
            47,130）。（如附件A算式9）
          (丙)第3年年底到期之利息債券50,000元，其現值為
            45,757元，是以其利息收入為4,243元（50,000–
            45,757）。（如附件A算式10）
          (丁)第4年年底到期之利息債券50,000元，其現值為
            44,424元，是以其利息收入為5,576元（50,000–
            44,424）。（如附件A算式11）
          (戊)第5年年底到期之利息債券50,000元，其現值為
            43,130元，是以其利息收入為6,870元（50,000–
            43,130）。（如附件A算式12）
          (己)第5年年底到期之本金債券1,000,000元，其現值為
            862,609 元，是以其利息收入為137,391 元（1,00
            0, 000–862,609 ）。（如附件A 算式13）如債券
            投資人將全部分割之債券持有至到期日其利息收入
            合計為158,406 元（1,456 + 2,870+ 4,243+5,576
            + 6,870+ 137,391）。
        依照財務會計準則公報之規定及一般公認會計原則，
          將溢價攤銷作為利息收入減項之情形下，如債券持有
          人將該債券持有至到期日，其利息收入合計為158,40
          6 元（32,748 + 32,230 + 31,697 + 31,148 + 30,5
          83）（詳理由一之詳例說明）。
        如按被告之見解，依債券面額及票面利率計算利息收
          入，則債券持有人將債券持有至到期日，其將產生應
          稅之利息收入250,000 元（1,000,000 X 5% X 5），
          及免稅之買賣有價證券損失91,594元（即溢價金額）
          。
          由上例可知，如依照被告之見解，債券未進行分割之
          情形下，債券投資人應認列之利息收入為250,000 元
          ，只要將債券進行分割，債券投資人持有相同之標的
          證券其利息收入立即減少為158,406 元，顯違反債券
          分割之本質；如依原告之主張，依財務會計準則公報
          規定及一般公認會計原則將債券溢價以利息法攤銷作
          為利息收入之減項，則債券分割與未分割之情形下，
          債券投資人其認列之利息收入皆為158,406 元。
      (3)債券分割機制之創造主要係為提升債券之流通性，債券
        進行分割後其權利義務皆相同，在市場利率維持不變之
        情形下，債券分割前後債券投資人投入之成本皆相同（
        分割前以1,091,594 元溢價購買，分割後六張債券投資
        成本合計亦為1,091,594 元，其稅賦效果即應相同。
        綜上可知，如依照財務會計處理準則及一般公認會計原
        則之規定，將債券溢折價攤銷金額作為利息收入之調整
        項目，則債券無論是否進行分割，其利息收入皆應相同
        ；如依被告之認定方式，以債券票面利率計算利息收入
        ，則將造成溢價發行之債券採債券分割後再持有之方式
        較為有利（認列之利息收入較低）之不合理現象，因此
        可再度證明被告之認定係應適用實質課稅原則而未適用
        之做法。
    6.綜上所陳，所得稅法第62條之原利率應指市場利率並非票
      面利率，且財政部75年函釋並非計算債券利息收入之唯一
      方法，原告依照財務會計處理準則及一般公認會計原則之
      規定，將債券溢折價攤銷金額作為利息收入之調整項目，
      才是符合所得稅法權責基礎及量能課稅原則之方式，懇請
        鈞院鑒核，撤銷原處分及訴願決定，准予原告於計算利
      息收入時，將債券溢價攤銷作為減項，以維其合法權益，
      實感德便。
  (二)被告主張之理由：
    1.按「長期投資之存款、放款、或債券，按其攤還期限計算
      現價為估價標準。現價之計算，其債權有利息者，按原利
      率計算。無利息者，按當地銀錢業定期1 年存款之平均利
      率計算。前項債權於到期收回時，其超過現價之利息部分
      ，應列為收回年度之收益。」為所得稅法第62條所明定。
      次按「營利事業之會計事項，應參照商業會計法及財務會
      計準則公報等據實記載，產生其財務報表。至辦理所得稅
      結算申報或核課所得稅時，其帳載事項與所得稅法、所得
      稅法施行細則、促進產業升級條例、促進產業升級條例施
      行細則、中小企業發展條例、本準則暨有關法令之規定未
      符者，均應於申報書內自行調整之。」為行為時營利事業
      所得稅查核準則（以下簡稱查核準則）第2 條第2 項所明
      定。又「營利事業或個人買賣國內發行之公債、公司債及
      金融債券，買受人若為營利事業，可由該事業按債券持有
      期間，依債券之面值及利率計算之『利息收入』，如其係
      於兩付息日間購入債券並於取息前出售者，則以售價減除
      其購進該債券之價格及依上述計算之利息收入後之餘額作
      為其證券交易損益。買受人若為個人，因個人一般多未設
      帳，應一律以其兌領之利息金額併入其當期綜合所得稅課
      徵。」為財政部75年號函釋所明釋。
    2.原告92年度營利事業所得稅結算申報，列報營業收入淨額
      11,467,361,215元，被告初查以其中債券利息收入不應減
      除債券溢、折價攤銷數75,363,872元（溢價攤銷數78,841
      ,521元- 折價攤銷數3,477,649 元），併同其餘調整，核
      定11,540,172,452元。
    3.答辯理由：
      (1)依司法院釋字第607 號解釋意旨，憲法第19條規定，人
        民有依法律納稅之義務，係指國家課人民以繳納稅捐之
        義務或給予人民減免稅捐之優惠時，應就租稅主體、租
        稅客體、稅基、稅率等租稅構成要件，以法律明文規定
        。但法律規定之內容不能鉅細靡遺，故主管機關於職權
        範圍內適用各該租稅法律規定時，自得為必要之釋示。
        其釋示如無違於一般法律解釋方法，且符合各該法律之
        立法目的，即與租稅法律主義尚無違背；倘亦符合租稅
        公平原則，則與憲法第7 條平等原則及第15條保障人民
        財產權之規定不相牴觸。所得稅法關於營利事業所得稅
        之課徵客體，為營利事業之收益，包括營業增益及非營
        業增益，除具有法定減免事由外，均應予以課稅。觀諸
        所得稅法第3 條、第4 條及第24條第1 項規定之立法目
        的及其整體規定之關聯意義，尚未違背憲法第19條規定
        之租稅法律主義。按營利事業係以營利為目的，投入勞
        務及資本從事經濟活動之經濟主體，不問係營業或非營
        業之增益，皆屬於營利事業追求營利目的所欲實現之利
        益，為營利事業之所得來源，而得成為租稅客體。本案
        系爭債券之本質為債權，即資金需求者發行債務憑證予
        資金供給者，兼具證券交易法規定之有價證券性質，營
        利事業買賣債券產生之損益計有利息所得及有價證券所
        得（損失），其中證券交易所得依所得稅法第4 條之1
        規定停止課徵所得稅，證券交易損失亦不得自所得額中
        減除，惟債券之利息所得並無免稅規定。兩者如何區分
        ，財政部於職權範圍內，乃依據所得稅法整體規定之立
        法目的及其間之關聯性，在不違背租稅法律主義且符合
        租稅公平原則，並兼顧申報及扣繳制度之實務運作，於
        75年7 月16日以台財稅第7541416 號函釋明確規範，該
        函釋係為達成租稅之課徵及考量財稅實務之運作所為必
        要之釋示，無違於一般法律解釋方法，亦未違背租稅法
        律主義及憲法第7 條規定平等原則與憲法第15條規定保
        障人民財產權主旨均無牴觸，債券之課稅自當依上開函
        釋辦理。
      (2)債券為具廣大流通性之有價證券，其持有目的因人而異
        ，縱使同一投資人，亦可能因經濟環境、資金運用情形
        或持有政策變更，而改變其持有期間，是以債券持有期
        間之長短，完全取決於投資人本身之意圖及能力。而債
        券獲利來源包括：價格上揚的資本利得、持有期間的債
        息收入及再投資收益三部分。由於利率波動對債券價格
        影響很大，因此，投資人持有債券，首先面臨的是利率
        風險。若市場利率上揚，投資人所持有的債券可能產生
        帳面上的虧損或獲利縮水；若市場利率下滑，投資人所
        持有的債券可能產生帳面上的盈益或獲利增加，及再投
        資收益減少的風險。課稅基礎應有其確定性與公平性，
        方符合租稅法律主義之精神，若依原告所述，按投資人
        之投資意圖及其期望利率計算利息所得，以實質課稅原
        則為重，則證券交易損益亦應一併納入課稅，方符合衡
        平並真正達成實質課稅之理想原則，惟現行所得稅法證
        券交易所得免納所得稅，已違實質課稅原則。
      (3)原告主張當投資人取得溢價發行之債券，其透過溢價攤
        銷計算利息收入之結果應恆等於發行人之利息費用，並
        據為其溢價攤銷理由，惟實務操作上，債券市場交易量
        龐大，交易型態亦日趨多元，投資人預期市場利率變化
        更是多空交戰，尤其在次級市場交易時，各投資人購入
        時之成交利率與發行人發行時利率已不相同，加上交易
        頻繁，縱將溢價攤銷作為利息收入之減項，該債券各持
        有人所申報之利息收入總和亦不等於發行人之利息費用
        。本案原告為債券次級市場之一員，其購入時債券價格
        ，依所得稅法第45條規定為其所購入債券成本，係基於
        當時之預期利率（即殖利率）所決定，而影響殖利率因
        素實包括長期（如：物價水準、經濟景氣、貨幣政策及
        國內外利差等）及短期（季節性因素、央行票券發行金
        額、其他自國庫釋出之資金及外匯市場的動作等）利率
        因素及其對未來殖利率曲線變化之預期看法，準此，債
        券買入同時，發生資金之借貸及持有有價證券，其實質
        意義具有一為取得有價證券所支付之對價（成本），另
        一為該債券所代表之資金借貸關係而可於未來取得利息
        所得。由於買賣債券之交易所得停止課徵所得稅，若債
        券持有期間所獲得之「利息所得」與債券處分時之「證
        券交易所得」未明確劃分，將造成課稅計算上之爭議，
        而財政部75年函釋，既已闡明營利事業應按債券持有期
        間，依債券之面值及利率計算之「利息收入」列報利息
        收入，有關利息收入之計即應據以核算，債券賣出時超
        過購進價格及利息收入後之餘額為證券交易損益。投資
        人溢價購入債券，其溢價部分為購入債券之成本，不應
        於債券持有期間每年自利息收入減除。如准予減除即與
        上開規定不合，亦發生原屬免稅證券交易損益項目之成
        本轉換於每年之應稅利息收入項下減除之情事，不符所
        得稅法第4 條之1 及第62條第2 項之規定。
      (4)又投資人於選擇投資某債券之初，應已通盤考量自己之
        需求及投資之目的，而以最有利方式進場交易，查本件
        系爭溢價債券，原告帳列長期投資係採長期投資策略，
        而所謂「證券長、短期投資」者，一般係以「證券持有
        之目的」為區別，系爭溢價債券既為長期投資之證券，
        自係以長期持有為目的，投資損益之風險（包含所得稅
        稅負），亦於擇定投資項目時即全盤衡量在內，自無於
        購入債券之後，單獨將「債券利息收入」於各年度攤銷
        成本，作為損益評估。查成本收益配合原則係指當某項
        收益已經在某一會計期間認列時，所有與該收益產生有
        關之成本均應在同一會計期間轉為費用，以便與收益配
        合而正確的計算損益。原告既係採長期債券投資，其在
        第一年支付現金買進債券之同時，即將債券帳列資產項
        下長期投資料目，當無於購入第2 年度以後帳列其他科
        目及另有相對應之成本產生之可能，其利息收入雖係因
        一定之約定利率所產生，惟因並未再行支付現金，自無
        在債券持有期間內有所謂與成本配合之問題，故無將債
        券割裂後單獨將債券利息收入部分計算損益之理。原告
        一方面於申報時將溢價攤銷於依票面利率所取得之利息
        收入中調整減除，一方面又主張溢價攤銷為該票面利率
        所取得利息收入之成本，惟收入與成本之性質係兩種完
        全不同之概念，就如同銷貨成本不會是銷貨收入之減項
        ，故其邏輯即有很大之錯誤，其引用收入與費用配合原
        則更非妥適。被告將系爭債券利息收入加回原減除之債
        券溢價攤銷數即無不合。
      (5)所得稅法第62條規定之長期投資除債券外尚包括存款及
        放款，「原利率」係指債權人與債務人約定之利率，就
        存款及放款而言，係指一般之存放款利率，而就債券而
        言即為「票面利率」，故其每期利息收入，仍應按票面
        利率計算申報利息收入，非原告所主張之「殖利率」。
        有關長期投資之存款、放款或債券估價適用第62條規定
        ，其方式係按其攤還期限計算現價(現價之計算要素必
        須有利率及期間) ，依第1 項規定區分為：
        有利息者，按原利率計算，所稱「原利率」：第1 項
          前段原利率如係殖利率，將發生如附件甲、丙之溢折
          價情形，而原告又稱必須按攤還期限攤銷，則攤銷結
          果到期收回恆等票面金額，其適用第2 項到期收回金
          額為100,000 －現值與折價或溢價之金額100,000 ＝
          0 ，將發生法條邏輯錯誤，且有違財政部75年函釋按
          票面利率認列利息收入之規定，足見原告主張之殖利
          率與按期攤銷見解顯不可採。
        無利息者，按當地銀錢業定期一年存款之平均利率計
          算之理由：在無票面利息下，即無利息，其現價計算
          如丁情形，依其到期金額為100,000 －現價68,058＝
          31,942。按有利息者，每期即有利息收入，殆無疑義
          ，而無利息者，投資人未有利息收入顯不合理，故於
          第2 項明定，其差價為利息收入。準此，第1 、2 項
          即無法條邏輯錯誤。
          綜上原告主張理由，實係過度複雜化法條意旨，事實
          上，本條文僅在於營利事業因持有債券，責由其檢視
          區分其債券有無利息，即有無票載利率而異其估價方
          式而已，而為防杜納稅人藉無利息債券而高估其現價
          ，故於第1 項後段明定按當地銀錢業定期一年存款之
          平均利率計算，凡此均與殖利率無涉。
      (6)財務報表之目的，係為真實報導企業之財務狀況、經營
        績效及財務狀況之變動，以幫助財務報表使用者之投資
        、授信及其他經濟決策，其與依所得稅法規定計算課徵
        所得稅之目的本有不同。原告一概以財務會計之處理論
        斷，亦有違誤。稅務會計與財務會計之計算依據與基礎
        原即有異，租稅之課徵，自應以租稅之有關規定為準據
        ；又依營利事業所得稅查核準則第2 條第2 項規定財稅
        會差異於辦理結算申報時，仍應依稅法規定於申報書內
        自行調整（及帳外調整申報）。查債券溢折價係因購進
        成本不等於面值，該債券溢折價於續後評價按財務會計
        準則公報第21號第26條規定固應攤銷，惟因其屬該有價
        證券之購入成本之一，依首揭所得稅法第62條及財政部
        75年函釋意旨營利事業應按債券之面值及票面利率計算
        利息收入，並以原始購入價格為出售債券之成本，被告
        否准原告將溢價攤銷數列利息收入項下減除，將系爭債
        券溢折價攤銷淨額加回營業收入淨額並無違誤，核與首
        揭稅法規定亦無不合。綜上論結，本件原處分、訴願決
        定均無違誤，原告主張顯無理由，實無足採，敬祈大院
        明鑒。
      (7)所得稅法第24條之1 修正生效前，營利事業持有債券之
        利息所得，應依票面利率計算：
      所得稅法第62條規定：「長期投資之存款、放款、或債
        券，按其攤還期限計算現價為估價標準。現價之計算，
        其債權有利息者，按原利率計算。無利息者按當地銀錢
        業定期1 年存款之平均利率計算之。前項債權於到期收
        回時，其超過現價之利息部分，應列為收回年度之收益
        。」準此，債券利息收入應按票面利率計算；如債券利
        息收入按購買時之市場利率攤銷溢折價計算，則債券到
        期收回時之現價必等於債券面額，自不會有上開第2 項
        規定所稱到期收回價格與現價差額之情形。
      查債券之買賣，其買賣價格中實包括兩部分，一為取得
        債券所支付之對價，另一為未屆付息日該債券法定利息
        請求權之讓與對價。是以，債券買入同時，發生資金之
        借貸及持有有價證券，其實質意義具有一為取得有價證
        券所支付之對價（成本），另一為該債券所代表之資金
        借貸關係而可於未來取得利息所得。而債券之本質為債
        權，即資金需求者發行債務憑證予資金供給者，兼具證
        券交易法規定之有價證券性質，營利事業買賣債券產生
        之收益或損失可能為利息收入及有價證券所得或損失，
        而依所得稅法第4 條之1 規定證券交易所得停止課徵所
        得稅，證券交易損失亦不得自所得額中減除，惟債券之
        利息所得並無免稅規定。由於買賣債券之交易所得停止
        課徵所得稅，若債券持有期間所獲得之「利息所得」與
        債券處分時之「證券交易所得」未明確劃分，將造成課
        稅計算上之爭議，財政部75年函釋，闡明營利事業應按
        債券持有期間，依債券之面值及利率計算之「利息收入
        」列報利息收入，其債券賣出時超過購進價格及利息收
        入後之餘額為證券交易損益。至債權於到期收回時，其
        超過現價之利息部分，應列為收回年度之收益。投資人
        溢價購入債券，其溢價部分為購入債券之成本，不應於
        債券持有期間每年自利息收入減除。如准予減除即發生
        原屬免稅證券交易損益項目之成本轉換於每年之應稅利
        息收入項下減除之情事，不符所得稅法第4 條之1 及第
        62條第2 項之規定，有違租稅法律主義。
      綜上，所得稅法第24條之1 修正生效前，營利事業持有
        國內發行之公債、公司債及金融債券，應按債券持有期
        間，依債券之面值及票面利率計算利息收入。
      (8)所得稅法第24條之1 修正生效後，營利事業持有債券之
        利息收入始應按溢折價攤銷計算：
      所得稅法第24條之1 於96年7 月13日修正生效，為計算
        營利事業持有債券之實質利息收入，並縮小債券利息收
        入依商業會計法及財務會計準則公報計算「財務會計所
        得」與依所得稅法規定計算「課稅所得」間之差異，爰
        於同法第14條之1 立法說明第4 點指出，計算債券利息
        之利率應將發行時影響利息給付之各項約定條款及發行
        價格等因素調整併計該票面利率，亦即營利事業持有債
        券利息收入應按溢折價攤銷計算，而債券利息收入計算
        方式，財政部亦於所得稅法施行細則部分修正條文草案
        第31條之4 之說明欄，明白舉例增訂所得稅法第24 條
        之1 修法前係按債券面額及票面利率計算利息收入；修
        法後則按取得成本及有效利率計算利息收入。換言之，
        財政部基於財稅主管機關，對於修法前、後有關債券利
        息收入應否考量溢、折價攤銷之立場，昭然若揭，且該
        草案於依行政程序法第151 條第2 項準用第154 條第1
        項規定完成預告程序之期間內，雖有業者提出修正意見
        ，業經財政部溝通後，獲業者之尊重，有財政部96 年
        10月24日台財稅字第09604548130 號函可稽。顯示業者
        亦明白修法前、後有關債券利息收入之計算方式，益證
        被告否准原告計算本件債券利息收入減（增）溢（折）
        價攤銷，並無違誤。
      從而所得稅法第24條之1 內容雖與財政部75年7 月16日
        台財稅字第7541416 號函類似，所得稅法第24條之1 於
        96年7 月13日修正生效後，營利事業持有債券之利息收
        入，始應按溢折價攤銷計算。增訂所得稅法第24條之1
        規定，並無追溯適用之條款，依據中央法規標準法第13
        條規定，生效日應為96年7 月13日，是以96年7 月11日
        公布增訂所得稅法第24條之1 規定，要難逆推75年函釋
        承認溢價攤銷應作為利息收入之減項。倘75年函釋如原
        告所主張自始即為「按有效利率折算現值」及「有效利
        率」，則增訂所得稅法第24條之1 及其施行細則第31條
        之1 規定，豈不形同具文。
      (9)財政部擬具所得稅法施行細則部分條文修正草案第31條
        之4 ，係為解決修法後債券利息收入計算之爭議，惟刪
        除該條文內容並不影響法令之適用：
      所得稅法第24條之1有關營利事業持有債券利息收入，
        按溢折價攤銷計算之規定，並未明定切割之時點，則所
        得稅法第24條之1 修正施行前取得，而於修正施行後繼
        續持有之債券，其自96年7 月13日起取得之利息收入，
        應否按溢折價攤銷計算，納稅義務人恐無所適從，且易
        產生徵納雙方對於債券利息收入計算見解之歧異（詳證
        4 ），致爭訟案件不斷。故財政部召集相關業者及機關
        研商時，絕大多數業者均認為所得稅法第24條之1 修正
        施行前取得，而於修正施行後仍繼續持有之債券，應明
        定按新修正之規定辦理溢折價攤銷，以免爭議，並避免
        業者於該條文修正施行前後取得之債券，其利息收入計
        算方式不一，影響市場交易秩序。財政部乃研酌上開細
        則草案第31條之4 條文明定計算方式，以杜爭議。
      然而，所得稅法第24條之1 既無溯及既往之規定，依法
        自公布日施行，是以修正公布生效前取得之債券，於修
        正公布生效日前之利息收入計算，基於法律不溯既往原
        則，本應依票面金額及票面利率按持有期間計算，是以
        所得稅法施行細則部分條文修正草案第31條之4 之內容
        是否增訂，對本法第24條之1 之施行，並不產生影響其
        既有之法令規範。
    4.綜上論結，本件原處分並無違誤，原告主張顯無理由，實
      無足採，敬祈判決駁回原告之訴。
  理  由
一、原告起訴主張：(1)長期投資債券溢折價攤銷與長期投資估價
    係屬二事，債券溢折價攤銷與期末評價產生之「成本與市價
    孰低法」無關，訴願決定認原告購入債券後其溢價攤銷係屬
    「未實現跌價損失」，應列為資產負債表股東權益項下之減
    項，顯將長期債券投資之期末評價與長期債券投資折溢價攤
    銷混為一談，實有違一般公認會計原則。(2)被告以所得稅法
    第62條規定之原利率即指票面利率顯有違誤，且違反所得稅
    法第22條規定之權責發生制。原告將債券溢價以利息法攤銷
    作為利息收入之減項、債券折價以利息法攤銷作為利息收入
    之加項，且按攤還期限反映現價，實符合所得稅法第62條規
    定，被告計算出之市價顯與真正市價不符，且債券實務交易
    確係以「殖利率」計算成交現價，故所得稅法第62條規定之
    原利率實為債券發行時之「殖利率」而非「票面利率」。(3)
    依被告見解等於鼓勵市場以折價方式發行債券，違反租稅中
    立原則。反觀原告之主張，購入債券後以有系統之方式攤銷
    溢折價金額，使得債券發行人認列之利息費用等於債券投資
    人認列之利息收入，實符合經濟實質。(4)財政部75年函釋亦
    非現行被告計算債券利息收入之唯一方式。被告於「93年度
    國稅法規暨稽徵實務座談會」中亦表示該函釋僅於債券平價
    發行之狀況下有其適用，該函於本案適用之結果造成相同之
    債券投資成本於計算利息收入與計算買賣有價證券損益採取
    不同數字之矛盾現象。(5)如否准債券溢折價攤銷，將造成長
    期債券投資於分割前後利息收入不同之荒謬現象。再度證明
    被告之認定係應適用實質課稅原則而未適用之做法。從而，
    原處分顯有違誤，為此提起本件行政訴訟，求為判決如聲明
    所示云云。
二、被告則以: 系爭債券之本質為債權，即資金需求者發行債務
    憑證予資金供給者，兼具證券交易法規定之有價證券性質，
    營利事業買賣債券產生之損益計有利息所得及有價證券所得
    （損失），其中證券交易所得依所得稅法第4 條之1 規定停
    止課徵所得稅，證券交易損失亦不得自所得額中減除，惟債
    券之利息所得並無免稅規定。兩者如何區分，財政部於職權
    範圍內，乃依據所得稅法整體規定之立法目的及其間之關聯
    性，在不違背租稅法律主義且符合租稅公平原則，並兼顧申
    報及扣繳制度之實務運作，於75年函釋明確規範，該函釋係
    為達成租稅之課徵及考量財稅實務之運作所為必要之釋示，
    無違於一般法律解釋方法，亦未違背租稅法律主義及憲法第
    7 條規定平等原則與憲法第15條規定保障人民財產權主旨均
    無牴觸，債券之課稅自當依上開函釋辦理。財政部75年函釋
    ，既已闡明營利事業應按債券持有期間，依債券之面值及利
    率計算之「利息收入」列報利息收入，有關利息收入之計即
    應據以核算，債券賣出時超過購進價格及利息收入後之餘額
    為證券交易損益。投資人溢價購入債券，其溢價部分為購入
    債券之成本，不應於債券持有期間每年自利息收入減除。如
    准予減除即與上開規定不合，亦發生原屬免稅證券交易損益
    項目之成本轉換於每年之應稅利息收入項下減除之情事，不
    符所得稅法第4 條之1 及第62條第2 項之規定。原告既係採
    長期債券投資，其在第一年支付現金買進債券之同時，即將
    債券帳列資產項下長期投資料目，當無於購入第2 年度以後
    帳列其他科目及另有相對應之成本產生之可能，其利息收入
    雖係因一定之約定利率所產生，惟因並未再行支付現金，自
    無在債券持有期間內有所謂與成本配合之問題，故無將債券
    割裂後單獨將債券利息收入部分計算損益之理。所得稅法第
    24條之1 修正生效前，營利事業持有國內發行之公債、公司
    債及金融債券，應按債券持有期間，依債券之面值及票面利
    率計算利息收入。財政部擬具所得稅法施行細則部分條文修
    正草案第31條之4 ，係為解決修法後債券利息收入計算之爭
    議，惟刪除該條文內容並不影響法令之適用。是故，原處分
    並無違誤，求為判決駁回原告之訴等語，資為抗辯。
三、查上開事實概要欄所述之事實，除後列之爭點事項外，其餘
    為兩造所不爭執，並有原處分書、審查結果增減金額變更比
    較表、92年度營利事業所得稅復查決定應補稅額更正註銷單
    、復查申請書、財團法人櫃檯買賣中心之等殖系統「債券殖
    利率／百元價格」換算畫面（按殖利率計算）、財團法人櫃
    檯買賣中心之等殖系統「債券殖利率／百元價格」換算畫面
    （按票面利率計算）、財務會計準則公報第21號第26號、財
    務會計準則公報第26號第22號、財政部81年5 月28日台財稅
    第000000000 號、財政部85年10月21日台財稅第000000000
    號、93年度國稅法規暨稽徵實務座談會提案十、財政部94年
    1 月28日台財稅第9404509080號函、債券溢／折價攤銷表、
    92年度營利事業所得稅結算申報核定通知書、92年度股東可
    扣抵稅額帳戶變動明細申報表核定通知書、91年度未分配盈
    餘申報核定通知書、92年度債券前手息案件相關扣繳稅款同
    意協談統計表、92年度營利事業所得稅結算申報調查項目調
    整數額報告表、92年度營利事業所得稅申報核定通知書調整
    法令及依據說明書、91年度未分配盈餘調整數額計算表、91
    年度營利事業所得稅未分配盈餘申報核定通知書調整法令及
    依據說明說、92年度股東可扣抵稅額帳戶變動明細申報表異
    常審核清單、92年度營利事業所得稅股東可扣抵稅額申報核
    定通知書調整法令及依據說明書、92年12月12日第15屆第10
    次常董會決議通過92年度第四季轉銷呆帳名單及金額、股東
    投資抵減稅額證明書、91年度盈餘分配表、勤業眾信會計事
    務所94年7 月12日勤眾（審）9405108 號函補充說明、92年
    度利息收入扣繳總額與申報金額調節表、申請書、台灣台中
    地方法院債權憑證、台灣士林地方法院債權憑證、台灣台北
    地方法院債權憑證、台灣台北地方法院民事執行處強制執行
    金額計算書分配表、台灣板橋地方法院債權憑證、91年12月
    13日第14屆第34次常董會核議91年度第四季呆帳擬予轉銷、
    92年3 月15日第14屆第11次董事會報請追認准予轉銷呆帳、
    歷年轉銷呆帳統計簡表、92年度股東可扣抵稅額（報表）、
    茂豐租賃（股）公司股票保管明細清單、原告92年3 月25日
    一般公告（編號：債權資產管理處920052）、勤業眾信會計
    事務所95年9 月29日勤眾（審）9506 548號函補充說明、92
    年度債券利息收入扣繳稅款與申報金額調節表、92年度免稅
    證券交易所得明細、92年度打呆明細、信用卡催收款項打銷
    呆帳完成報表、92年3 月14日第14屆第37次常董會核議92年
    度第一季呆帳擬予轉銷名單、92年6 月27日第15屆第3 次常
    董會核議92年度第二季呆帳擬予轉銷名單、92年9 月19日第
    15 屆 第7 次常董會核議92年度第三季呆帳擬予轉銷名單、
    92年12月12日第15屆第10次常董會核議92年度第四季呆帳擬
    予轉銷名單、勤業眾信會計事務所95年10月19日勤眾（審）
    9506867 號函補充說明、92年度資金運用部門各項業務量交
    易明細、92年度資金運用部門相關人事費用明細、92年度全
    行不含OBU 合併表／平均餘額表、92年度董事會打銷呆帳與
    實際打銷呆帳彙總、92年3 月15日第14屆第11次董事會報請
    追認准予轉銷呆帳、92年8 月23日第15屆第2 次董事會報請
    追認准予轉銷呆帳、92年11月22日第15屆第3次 董事會報請
    追認准予轉銷呆帳、92年度打銷呆帳超過5,000 仟萬元相關
    董事會通過資料彙總、92年度適用企業營運總部租稅獎勵資
    格表、周年申報表、課稅資料歸戶清單、92年度營利事業所
    得稅結算申報書（損益及稅額計算表）、92年度資產負債表
    、92 年 度營業成本明細表、92年度其他費用明細表、92年
    度捐贈費用明細表、總分支機構申報營業稅銷售額明細表已
    申報扣抵進項稅額之憑證及進口貨物金額統計表、所得稅法
    規定有列支限額之項目標準計算表、各類給付／收益扣繳稅
    額、可扣抵稅額與申報金額調節表、92年度營利事業單位帳
    簿處理人員申報表、財產目錄、92年度公司股東股份／股票
    轉讓通報表、92年度營利事業投資人明細及分配盈餘表、92
    年度股東可扣抵稅額帳戶變動明細申報表、91年度盈餘分配
    表或盈虧補撥表、91年度未分配盈餘申報書、91年度未分配
    盈餘申報書部分項次明細表、92年度依促進產業升級條例申
    報減免稅額通報單、92年度促進產業升級條例申報減免稅額
    通報單填表說明第15項各年度適用各項投資抵減稅額計算明
    細表、92年度研究與發展及人才培訓支出適用投資抵減稅額
    明細表、原始認股或應募重要科技事業、原重要投資事業、
    原創業投資事業或新興重要策略性產業等股東投資抵減稅額
    明細表、92年度適用營運總部租稅獎勵表、營利事業所得稅
    查核申報書分別附原處分卷、訴願卷及本院卷可稽，為可確
    認之事實。
四、歸納兩造上述之主張: 本件爭執之重點在於: 被告依所得稅
    法第62條規定及財政部函釋意旨，否准原告將溢價攤銷數列
    利息收入項下減除，是否適法？本院判斷如下:
  (一)按「本法所稱有價證券，謂政府債券、公司股票、公司債券
    及經財政部核定之其他有價證券。」、「自中華民國79 年1
    月1 日起，證券交易所得停止課徵所得稅，證券交易損失亦
    不得自所得額中減除。」、「營利事業所得之計算，以其本
    年度收入總額減除各項成本費用、損失及稅捐後之純益額為
    所得額。」、「長期投資之存款、放款、或債券，按其攤還
    期限計算現價為估價標準，現價之計算，其債權有利息者按
    原利率計算，無利息者按當地銀錢業定期一年存款之平均利
    率計算之。前項債權於到期收回時，其超過現價之利息部份
    ，應列為收回年度之收益。」行為時證券交易法第6 條第1
    項、所得稅法第4 條之1 、第24條第1 項及第62條分別定有
    明文。又「營利事業或個人『買賣』國內發行之公債、公司
    債及金融債券，買受人若為營利事業，可由該事業按債券持
    有期間，依債券之面值及利率計算之利息收入，如其係於兩
    付息日間購入債券並於取息前出售者，則以售價減除其購進
    該債券之價格及依上述計算之利息收入後之餘額作為其證券
    交易損益。買受人若為個人，因個人一般多未設帳，應一律
    以其兌領之利息金額併入其當期綜合所得稅課徵。」亦經財
    政部75年函釋揭示甚明，上開函釋係財政部基於職權所為釋
    示，未逾越法律規定，自可適用。
  (二)查營利事業為債券之投資，該債券於評價上係屬營利事業之
    資產，至營利事業因長期投資而購入債券者，關於該債券之
    成本，參諸上述所得稅法第62條規定，自係指債券之原始取
    得成本，故不論營利事業就該債券是高於或低於票面價格取
    得，均不影響其原始取得成本金額之認定。又債券因屬證券
    交易法所稱有價證券，是其買賣有行為時所得稅法第4 條之
    1 停徵證券交易所得稅規定之適用，故營利事業為債券之買
    賣，若賣出時（含持有至到期日）之價格低於原始取得成本
    者，固有損失，惟因其屬證券交易損失，自不得於當年度營
    利事業所得稅結算申報時予以列報減除；若尚未賣出，則營
    利事業為該債券投資之損益因尚未實現，自亦不得於持有期
    間之年度營利事業所得稅結算中予以列報。而稅務會計與財
    務會計因規範依據及目的有所不同，本即有所差異，關於債
    券之溢折價，前開所述乃基於其為資產之本質，依相關法律
    規定所為之當然解釋，是於稅法並無明文其溢折價得為攤銷
    之情況下，營利事業之財務報表雖依前述準則公報規定為攤
    銷，然於營利事業所得稅結算申報時，此即屬應依查核準則
    第2 條第2 項規定為調整之事項。又企業考慮行業特性、產
    品性質、經濟情況等因素，自由選擇會計原則及採行的方法
    ，但必須前後年度一致採用相同的方法，不得任意變更，以
    符合一般公認會計原則中一致性的要求。同理，企業為債券
    之投資，不論係長期抑短期投資，其債券之資產估價與利息
    認列標準等，自應依其性質而有前後一致之情形，以杜規避
    稅負。而稅務會計與財務會計之計算依據與基礎原即有異，
    租稅之課徵，自應以租稅法之有關規定為準據。
  (三)本件原告92年度營利事業所得稅結算申報，原告對被告否准
    其列報自利息收入項下減除之系爭債券溢價攤銷不服，為如
    前述之主張。惟查本件係長期債券投資，而長期投資因係以
    長期持有為目的，則市價變動之損益不會在短期內實現，且
    短期之市價下跌仍可能在往後年度回升，故長期投資未實現
    跌價損失係放在資產負債表股東權益項下列為減項，不放入
    當期盈餘，並不會影響損益表，故所得稅法第62條有關長期
    股權投資之估價並無適用成本與時價孰低法規定之餘地，加
    以長期債券投資所支付之利息係固定利率，早於購入之初即
    知之甚詳，其獲益之風險亦於擇定投資項目時即予衡量在先
    ，自更無單獨將債券利息收入於購入後之各年度與市價評量
    之理。
  (四)次按成本收益配合原則係指當某項收益已經在某一會計期間
    認列時，所有與該收益之產生有關的成本均應在同一會計期
    間轉為費用，以便與收益配合而正確的計算損益。原告既係
    採長期債券投資，其在第一年支付現金買進債券之同時，即
    將債券帳列資產項下長期投資科目，當無於購入後之第二年
    度以後帳列其他科目及另有相對應之成本產生之可能，其利
    息收入雖係因一定之約定利率所產生，惟因並未再行支付現
    金，自無在債券持有期間內有所謂與成本配合之問題，且因
    長期投資未實現跌價損失並不放入當期盈餘，於損益表並無
    影響，故無將債券割裂後單獨將債券利息收入部分計算損益
    之理。是原告主張長期投資債券溢折價攤銷與長期投資估價
    係屬二事，債券溢折價攤銷本即與期末評價產生之「成本與
    市價孰低法」無關，若將原告購入債券後其溢價攤銷係屬「
    未實現跌價損失」，列為資產負債表股東權益項下之減項，
    有違一般公認會計原則等云，難謂可採。
  (五)又，就營利事業「權責發生基礎」制而言，「收益」係營業
    活動之結果，「費用」則為營業活動所耗用之成本（付出之
    代價）。原告所稱系爭債券溢價攤銷差額乃與投資市場利率
    比較後之金額，究其本質係屬「利息收入」之一部分即仍屬
    收益，並非為獲致系爭利息收入所耗用之成本，自非權責發
    生基礎所遵循之「收益配合原則」範疇，參以投資債券盈虧
    係以買入債券當時，與嗣後出售債券時之市場利率利差為斷
    ，與票面利率並無關連等情，故原告主張應予扣除系爭債券
    溢價攤銷差額等云，自難認可採。
  (六)原告所引財政部81年5 月28日臺財稅第000000000 號函，係
    就發行零息票債券應以折價金額與面額之價差作為利息辦理
    扣繳之釋示；85年10月21日臺財稅第000000000 號函，係就
    營利事業或個人持有無息票公債之利息收入認列方式所為釋
    示；94年1 月28日台財稅第9404509080號函係就分割公司債
    及金融債券利息之扣繳方式及財稅課徵方式為函釋，均與本
    件案情不同，本件自難予以援引適用。又，所得稅法第62條
    固係規定在所得稅法第3 章「營利事業所得稅」第4 節「資
    產估價」，然所得稅法第3 章第4 節資產估價之相關法條規
    定，當然影響「損益認列」之計算。本件原告主張應予扣除
    債券溢價攤銷乙節，於法無據，復違會計原理原則，已如上
    述，自無法憑採。
  (七)原告另訴稱增訂所得稅法第24之1 之立法理由業已承認本件
    系爭債券溢價攤銷差額係採殖利率，原處分應依新增訂所得
    稅之精神准許認列等語。惟查：
    1.96年7 月11日公布增訂所得稅法第24之1 規定，立法文字
      與上開財政部75年函釋大致雷同。然查該條之立法意旨「
      ．．．二營利事業依第21條規定應設帳記載，其持有之債
      券如於2 付息日間進行交易，有關債券之實際持有期間、
      利息所得及扣繳稅額等，均可依帳載紀錄核實計算及認定
      ，爰於第1 項明定營利事業買賣公債、公司債及金融債券
      之利息收入，應按債券持有期間，依債券之面值及利率計
      算利息收入，並於第2項規定該利息收入已依規定之扣繳
      率計算之扣繳稅額，得自結算申報應納稅額中減除。三、
      第3 項明定營利事業於2 付息日間買賣第1 項債券，應以
      售價減除購進價格及依同項規定計算之利息收入後之餘額
      為證券交易所得或損失。」揭示依債券之面值及利率計算
      利息收入，依帳載紀錄核實計算及認定，與上開財政部75
      年函釋規定利息收入之計算固有不同。惟增訂所得稅法第
      24條之1 規定，並無追溯適用之條款，且依據中央法規標
      準法第13條規定，生效日應為96年7 月13日，是以96年7
      月11日公布增訂所得稅法第24條之1 規定，要難追溯適用
      本件92年度營利事業所得稅系爭債券溢價攤銷數應作為利
      息收入減項之爭執。
    2.況且，財政部為配合增訂所得稅法第24條之1 第1 項有關
      營利事業持有債券之利息收入之計算，應考量溢、折價攤
      銷之規定，雖已研擬增訂同法施行細則草案第31條之1 規
      定，明定債券面值及利率之定義，惟該施行細則草案第31
      條之4 亦明定：「營利事業於本法第24條之1 修正施行前
      取得之公債、公司債及金融債券，於修正施行後繼續持有
      者，其自中華民國96年7 月13日起之利息收入，應依本法
      第24條之1 規定計算。」亦揭明營利事業持有債券之利息
      收入計算之規定，係自96年7 月13日起始適用。是尚難以
      增訂所得稅法第24條之1 第1 項之規定，而為有利於原告
      所主張事實之認定。
    3.末查，債券市場交易量龐大，交易型態多元，投資人預期
      市場利率變化，交易時各投資人購入時之成交利率與發行
      人發行時利率常不相同，如交易多次時，縱將溢價攤銷作
      為利息收入之減項，該債券各持有人所申報之利息收入總
      和亦難等於發行人之利息費用。而本件原告購入債券之價
      格，依所得稅法第45條規定為其所購入債券成本，係基於
      當時之預期利率（即殖利率）所決定，而影響殖利率因素
      繁多，包括長期（例如物價水準、經濟景氣、貨幣政策及
      國內外利差等）及短期（季節性因素、央行票券發行金額
      、其他自國庫釋出之資金及外匯市場的動作等）利率因素
      ，及其對未來殖利率曲線變化之預期看法等，不一而足。
      準此，債券買入同時，即發生一為取得有價證券所支付之
      對價（成本），另一為該債券所代表之資金關係而可於未
      來取得之利息所得。目前買賣債券之交易所得係停徵所得
      稅，若債券持有期間所獲得之「利息所得」與債券處分時
      之「證券交易所得」未明確劃分，將造成國家課稅基礎之
      爭議。因之增訂第24條之1 規定之營利事業持有債券之利
      息收入計算之規定，自96年7 月13日起始適用，應可釋疑
      。
  (八)從而，本件原告辦理92年度營利事業所得稅結算申報，原列
    報營業收入淨額11,467,361,215元，經被告以其中債券利息
    收入不應減除債券溢、折價攤銷數75,363,872元（溢價攤銷
    數78,841,521- 折價攤銷數3,477,649 ），併同其餘調整，
    核定11,540,172,452元，應退稅額82,443, 447 元，揆諸前
    揭規定，並無不合。
五、綜上所述，原告主張各節，均非可採。原處分認事用法，核
    無違誤，訴願決定遞予維持，亦無不合。原告仍執前詞，訴
    請撤銷，為無理由，應予駁回。
六、本件事證已臻明確，兩造其餘攻擊防禦方法均與本件判決結
    果不生影響，故不逐一論述，併此敘明。
據上論結，本件原告之訴為無理由，爰依行政訴訟法第98條第1
項前段，判決如主文。
中    華    民    國    97    年    5     月    22    日
                      臺北高等行政法院第一庭
                                審判長法  官  王立杰
                                      法  官  劉錫賢
                                      法  官  林惠瑜
上為正本係照原本作成。
如不服本判決，應於送達後20日內，向本院提出上訴狀並表明上
訴理由，如於本判決宣示後送達前提起上訴者，應於判決送達後
20日內補提上訴理由書（須按他造人數附繕本）。
中    華    民    國    97    年    5     月    22    日
                                      書記官  劉道文


司法院資訊處製作；財團法人民間司法改革基金會備份。
